最高法院刑事判決　　　　　　　　　　　　　　　　八十六年度台覆字第一三六號
　　被　告　甲○○
右被告因煙毒案件，經台灣高等法院中華民國八十六年七月十五日終審更審判決（八
十六年度上重更(一)字第四○號，起訴案號：台灣桃園地方法院檢察署八十一年度偵字
第六八六四號）後，依職權送請覆判，本院判決如左：
    主  文
原判決撤銷，發回台灣高等法院更審。
    理  由
本件原判決認定被告甲○○於民國八十年間為謀暴利，意圖為人運輸業經中華民國政
府公告列為管制進口之毒品海洛因至台灣地區。被告經綽號「阿梁」之介紹，認識不
詳姓名年籍綽號為「紅龍」之成年人後，即與「紅龍」基於共同運輸毒品之犯意聯絡
，由被告於八十年十二月十四日搭機赴泰國與「紅龍」會合。將「紅龍」所購得之毒
品海洛因共一萬四千二百公克，分裝成四十塊（不含包裝紙秤每塊為三百五十五公克
，計四十塊，共重一萬四千二百公克，純度為百分之九十三點九八，純質淨重為一萬
三千三百三十二點三八公克），並分別藏置於二十個佛像框背面夾層，再利用當地不
知情之報關行「ＴＲＡＮＳＰＥＥＤ」公司辦理佛像出口。被告於辦妥上開事誼後，
旋於八十一年一月十日返台準備接貨。被告因知運輸此鉅量之毒品恐查獲難逃重刑，
為隱匿其真實身分，於返台後，即由綽號「小結」之人交付屏東縣民鄭添正於八十年
十二月底所遺失，而由不詳之人所拾獲之國民身分證，被告明知該身分證係來源不明
之贓物仍予收受。基於概括之犯意，於八十一年一月十二日，在台南市某處換貼其相
片加以變造。又於台南市○○路附近偽刻鄭添正之印章一枚。於八十一年一月十三日
持變造之身分證冒名鄭添正向不知情之黃介彬承租位於台南市○○路四段一二六巷十
五號四樓之三房屋。於房屋租賃契約上偽造鄭添正之簽名署押一枚，及蓋用上開偽刻
鄭添正印章共偽造印文十七枚，足以生損害於鄭添正。租妥房屋後，連絡「紅龍」將
該批夾藏毒品之佛像框以鄭添正為受貨人名義辦理出口。「紅龍」旋即通知泰國報關
行「ＴＲＡＮＳＰＥＥＤ」公司辦理。同日（十三日）泰國報關行「ＴＲＡＮＳＰＥ
ＥＤ」公司以傳真委託台北市盈棋空運有限公司（下稱盈棋公司）辦理貨主鄭添正名
義進口佛像框之進口報關提領事宜。翌日（十四）被告即以貨主身分打電話聯絡盈棋
公司負責人黃啟明，請該公司於報關後將貨物運往其承租之上開房屋。嗣又行使經變
造之鄭添正身分證傳真予盈棋公司，囑不知情之該公司職員代刻鄭添正印章憑辦理報
關手續所需之委任書等文件。盈棋公司不知情之職員乃在甲○○指示下偽刻之鄭添正
印章一枚，在發票（ＩＮＶＯＩＣＥ）及委任書上各偽造鄭添正印文一枚，並在發票
（ＩＮＶＯＩＣＥ）偽造「鄭」之簽名署押一枚。盈棋公司即以上開資料，據以製作
進口報單，於同日下午二時三十分許持向財政部台北關稅局投單報關，足以生損害於
鄭添正，及財政部台北關稅局對於查驗通關之正確性。而不知情之泰國報關行「ＴＲ
ＡＮＳＰＥＥＤ」報關後，利用不知情之長榮航空公司以ＢＲ－二一二號班機將上開
夾藏毒品海洛因之佛像框運輸來台。八十一年一月十七日上午十一時左右，財政部台
北關稅局驗貨關員於桃園中正機場貨運站進口倉小盤驗貨區會同盈棋公司人員吳傳勝
查驗時，因認上開佛像框過厚有違常情，即當場拆卸查驗，查獲夾藏其中如原判決附
表一所示毒品海洛因四十塊。被告聞訊後即逃逸藏匿，於八十一年十月間持變造歐陽
運作之假護照出境逃至泰國，經通緝後，始於八十五年五月十七日下午五時許，經我
國派警在泰國芭達亞渡假別墅內緝獲等情。因而撤銷初審判決，改判仍論處被告共同
運輸毒品罪刑，固非無見。
惟查：(一)原判決認定被告搭機赴泰國與「紅龍」會合，將「紅龍」所購得之毒品海洛
因共一萬四千二百公克，分裝成四十塊（不含包裝紙秤每塊為三百五十五公克，計四
十塊，共重一萬四千二百公克，純度為「百分之九十三點九八」，純質淨重為一萬三
千三百三十二點三八公克），並分別藏置於二十個佛像框背面夾層等情。但依卷內所
附法務部調查局檢驗通知書所載，該批海洛因之純度為百分之九十三‧八九（見偵查
卷第二十二頁）。原判決此部分認定之事實，與上揭證據資料不符，難認適法。(二)原
判決認定被告將海洛因藏置於二十個佛像框背面夾層，再利用當地不知情之報關行「
ＴＲＡＮＳＰＥＥＤ」公司辦理佛像出口。被告於辦妥上開事誼後，旋於八十一年一
月十日返台準備接貨。並於八十一年一月十三日以偽造之鄭添正身分證租妥房屋後，
連絡「紅龍」將該批夾藏毒品之佛像框以鄭添正為受貨人名義辦理出口。「紅龍」旋
即通知泰國報關行「ＴＲＡＮＳＰＥＥＤ」公司辦理等情。但依卷內所附ＴＲＡＮＳ
ＰＥＥＤ公司回復盈棋公司查詢之傳真文件所載，委託ＴＲＡＮＳＰＥＥＤ公司報關
出口此批物品之人，為一位「台灣導遊」（見初審卷第六十八頁）。此一文件內容如
果屬實，被告之職業似非導遊，能否認係由被告利用當地不知情之報關行「ＴＲＡＮ
ＳＰＥＥＤ」公司辦理佛像出口，非無研究之餘地。況被告係於返回台灣，始以偽造
之鄭添正身分證承租台南市○○路○段一二六巷十五號四樓之三房屋，此為發票及提
貨單上所列之地址。則被告於返台前尚不知受貨人為誰，送貨地址為何之前，究竟如
何前往ＴＲＡＮＳＰＥＥＤ公司報關出口此批走私物品。實情究竟如何？似可傳訊證
人即盈棋公司負責人黃啟明，以傳真文件向ＴＲＡＮＳＰＥＥＤ公司查明，究竟是否
有人先行委託報關出口，數日後再提供受貨人之姓名及地址，或於八十一年一月十三
日以後，才提供受貨人之姓名及地址委託報關出口？此與認定之犯罪事實至有關係，
自應詳予查明，並於事實欄為明白記載。(三)原判決認定被告於八十一年一月十三日持
變造之身分證冒名鄭添正，向不知情之黃介彬承租位於台南市○○路四段一二六巷十
五號四樓之三房屋。於房屋租賃契約上偽造鄭添正之簽名署押一枚，及蓋用上開偽刻
鄭添正印章共偽造印文十七枚，足以生損害於鄭添正等情。但依卷內所附之房屋租賃
契約，被告所偽造之鄭添正之印文共十六枚（見偵查卷第四十五至五十頁）。原判決
認定之事實，亦與卷存證據資料不符。(四)原判決認定八十一年一月十四日被告即以貨
主身分打電話聯絡盈棋公司負責人黃啟明，請該公司於報關後將貨物運往其承租之上
開房屋，嗣又行使經變造之鄭添正身分證傳真予盈棋公司，囑不知情之該公司職員代
刻鄭添正印章憑辦理報關手續所需之委任書等文件。盈棋公司不知情之職員乃在甲○
○指示下偽刻鄭添正印章一枚，在發票（ＩＮＶＯＩＣＥ）及委任書上各偽造鄭添正
印文一枚，並在發票（ＩＮＶＯＩＣＥ）偽造「鄭」之簽名署押一枚，盈棋公司即以
上開資料，據以製作進口報單，於同日下午二時三十分許持向財政部台北關稅局投單
報關，足以生損害於鄭添正，及財政部台北關稅局對於查驗通關之正確性等情。但證
人黃啟明證稱係於八十一年一月十六日收到被告之傳真，而於一月十六日下午向財政
部台北關稅局投單報關（見偵查卷第四、五頁）。原判決認定盈棋公司係於八十一年
一月十四日下午投單報關，與上揭卷內資料不符，自欠允當。(五)被告等利用他人所製
作之鄭添正名義之發票（ＩＮＶＯＩＣＥ）、提貨單、進口報單，是否為私文書？被
告之行為是否構成偽造並行使之犯行，原判決未經詳予調查審酌，於事實內為明白認
定，致事實尚屬不明，本院無從為適用法律當否之判斷。(六)原判決認定被告未經許可
，擅自國外運輸毒品海洛因入境之行為，應成立肅清煙毒條例第五條第一項之運輸毒
品罪及懲治走私條例第二條第一項之罪。但懲治走私條例已於八十一年七月二十九日
修正公布施行，被告犯罪後法律已有變更，原判決未比較法律之適用，自有不適用法
則之違誤。原判決認定之事實尚有不當，應認仍有發回更審之原因。又犯肅清煙毒條
例之罪，以地方法院或其分院為初審，高等法院或其分院為終審，其經高等法院或其
分院判處死刑或無期徒刑之案件，應由法院於送達判決後十日內送最高法院覆判，肅
清煙毒條例第十六條定有明文，故應依此程序辦理者，被告之聲請，僅係促請原審法
院為職權之發動，本院仍應依覆判程序辦理，對被告之聲請，不另為處理，併此明
。
據上論結，應依肅清煙毒條例第十七條第三款，判決如主文。
中      華      民      國    八十六    年      九      月      五      日
                              最高法院刑事第十庭
                                  審判長法官  吳  雄  銘
                                        法官  池  啟  明
                                        法官  陳  宗  鎮
                                        法官  石  木  欽
                                        法官  吳  火  川
      右正本證明與原本無異
                                              書  記  官
中      華      民      國    八十六    年      九      月     十一     日
